臺灣臺北地方法院民事判決　　　　　　 93年度家訴字第233號
原　　　告　丙○○
被　　　告　甲○○○
　　　　　　丁○○
　　　　　　乙○○
前列二人之
共　　　同
訴訟代理人　吳榮達律師
上列當事人間請求給付扶養費用事件，本院於94年5 月11日言詞
辯論終結，判決如下：
    主      文
原告之訴駁回。
訴訟費用由原告負擔。
    事實及理由
壹、程序方面：
一、被告甲○○○未於言詞辯論期日到場，核無民事訴訟法第38
    6條所列各款情形，爰依原告之聲請，由其一造辯論而為判
    決。
二、按訴狀送達後，原告不得將原訴變更或追加他訴，但不甚礙
    被告之防禦及訴訟之終結者，不在此限，民事訴訟法第255
    條第1 項第7 款定有明文。查原告原起訴請求被告連帶給付
    新臺幣（下同）602,450 元，及自起訴狀繕本送達翌日起至
    清償日止按年息百分之5 計算之利息（見本院卷第1 頁）。
    嗣於民國94年1 月12日具狀擴張請求被告連帶給付1,787,80
    5 元（見本院卷第69頁），嗣於同年月27日具狀變更、減縮
    聲明為被告應各給付原告383,874 元（見本院卷第167 頁）
    ，被告於同年月31日同意原告之變更（見本院卷第164 頁之
    言詞辯論筆錄）。原告又於同年4 月13日言詞辯論期日當庭
    減縮聲明為被告應各給付原告383,874 元，及自同年2 月4
    日所提出之民事補充狀繕本送達翌日（即同年月17日）起至
    清償日止按年息百分之5 計算之利息（見本院卷第269 頁之
    言詞辯論筆錄），被告當庭雖未表示意見，然原告僅擴張、
    減縮應受判決事項之聲明，且不甚礙被告之防禦及訴訟之終
    結，依首揭規定，自應予准許。
貳、原告聲明求為判決：被告每人應給付原告383,874 元，及自
    9 4 年2 月4 日所提出之民事補充狀繕本送達翌日（即同年
    月17日）起至清償日止按年息百分之5 計算之利息。並主張
    ：
一、兩造為被繼承人陳南之繼承人，原告長期奉侍被繼承人陳
    南，並支出被繼承人陳南生病送醫、住院交通、醫療、
    雜支等費用，然被告並未支付上開費用，爰依民法第172 條
    規定，請求被告給付原告因照顧被繼承人所花費的支出共1,
    535,497 元，每人應分擔四分之一即383,874 元。茲列如下
    ：
（一）被繼承人陳南生前支出下列費用共1,515,269元：
    １、醫療、雜支共284,298 元（見本院卷第195 至196 頁，
        編號1 至26-2、32、33）。
    ２、其他支出共57,000元（見本院卷第197 頁）。
    ３、僱請外勞支出共288,138 元（見本院卷第198 至199 頁
        ）。
    ４、照顧被繼承人陳南自63年至其往生之日共支出885,83
        3元（見本院卷第 200 頁）。
（二）被繼承人陳南往生後共支出272,536元：
    １、喪葬費共183,075 元（見本院卷第196 頁）（94年2 月
        14日提出之民事補充狀記載為178,725 元，於同年4 月
        13日言詞辯論期日中當庭更正為183,075 元，見本院卷
        269 頁）。
    ２、房屋稅、地價稅共89,461元（見本院卷第201頁）。
（三）扣除原告業已領取被繼承人陳南89年1 月份退休俸252,
      308 元，則原告業已支出1,535,497 元。
二、原告長期奉侍被繼承人陳南，尤其被繼承人陳南年紀越
    長需要照顧之處越多，原告所需付出的精神與花費也越多，
    此乃常情常理，其中有收據者已隨狀呈證。另被繼承人陳南
    往生後，所遺房屋由兩造共同繼承，每年房屋稅、地價稅
    均由原告繳納。原告所請求之費用和收據經被告訴訟代理人
    於94年1 月31日當庭表示不為爭議，惟要求原告舉證該花費
    確由原告支出，然在原告長年陪侍被繼承人陳南之狀態下
    ，原告為照顧被繼承人陳南所為之花費由原告支出應為常
    態，且原告又有正職（臺電員工），非無能力負擔，反應由
    被告證明變態事實。
三、被告丁○○辯稱曾大筆寄錢與被繼承人陳南云云，但未見
    被告提出證據，究為贈與，抑或償還過去被繼承人陳南大
    筆舉債供其出國唸書的債務？反倒是被告丁○○於86年3 月
    5 日逼迫被繼承人陳南將被繼承人陳南坐落臺北市○○○路3 樓242 號7 樓房屋設定抵押，更於87年11月10日對被
    繼承人陳南起訴，主張被繼承人陳南向其借款，然被繼
    承人陳南於同年月11日答辯狀中自述略以「被告丁○○匯
    款，不能證明本人有向其借款情事，有可能是還債、可能是
    贈與、可能是借款」。
四、原告遺失88年6 月29日至同年7 月21日看護費收據，經證人
    陳俊傑證述原告確請看護照顧被繼承人陳南，原告亦每日
    到醫院照顧被繼承人陳南，由原告支付看護費用，此乃合
    情合理，也是常情常理。
五、原告僱用外勞照顧被繼承人陳南，外勞支領薪水亦有簽名
    ，如原告未繳納聘僱外勞的法定支出，政府不會讓外勞入境
    及核發工作證。該外勞為印尼人，信奉回教，原告為尊重其
    信仰，飯食均另行處理，未有單獨記帳，此乃常態，且僱佣
    契約約定原告必須負擔外勞的吃住，另雜支乃水、電、瓦斯
    、衣物、床、文具紙張、寄信、每月至少一次外出郊遊、交
    通費用等。所有外勞所生費用當然應由全體繼承人共同承擔
    。如被告抗辯非由雇主支付，應由被告提出證據證明。
六、被繼承人陳南之喪禮舉行之前，原告即通知朋友盡量送花
    圈、輓聯、飲料塔等，使被繼承人陳南的喪禮壯觀，現金
    奠儀並不多，即使有，亦為原告先前參與對方長輩的喪禮，
    如今對方向原告回禮，此乃臺灣的風俗習慣。被告辯稱北部
    地區奠儀每包行情1300元至1500元云云，被告應提出事實證
    據。
七、被告丁○○、乙○○一再誣指原告與前妻竊領被繼承人陳南
    銀行帳戶存款云云，查該案於92年5 月29日經臺灣臺北地
    方法院查明判決被告敗訴，於93年1 月6 日經臺灣高等法院
    駁回被告丁○○的上訴，並於同年2 月2 日確定在案。
、被告方面：
（壹）被告甲○○○未於言詞辯論期日到場，據其所提出之書狀
      陳述如下：
      被告甲○○○如今年老體弱，常常頭痛，血壓高，因此無
      法出庭。國家法律是保護人民的，請依法辦理，早日結案
      。
（貳）被告丁○○、乙○○聲明求為判決：（一）原告之訴駁回
      。（二）如為不利之判決，被告願供擔保請准免予假執行
      。並抗辯：
一、原告之請求權基礎雖略載為民法第172 條無因管理請求權，
    然綜觀原告所陳述之事實，一為被繼承人陳南生前各項費
    用之支出，另一為被繼承人陳南去世後各項費用之支出。
    然原告究為何人而為管理，究指原告自己，或指被繼承人陳
    南，抑或所有繼承人？且是否因被繼承人陳南去世前後
    而有不同？
二、就原告主張之被繼承人陳南生前支出1,515,269元部分：
（一）就醫療、雜支部分：
    １、原告應就編號1 至26-2、32、33之各項金額負舉證責任
        。
    ２、原告就編號26-2記載支出項目為停車費100 元，然觀其
        所提出之憑證乃戶籍謄本收據，且係為被繼承人陳南
        死亡後89年1 月14日之支出，顯為為己支出該項費用，
        與被告無關。
    ３、就編號32號贈與稅93,380元之支出，原告除須舉證證明
        該款項為其所支出外，與系爭贈與稅有關之被繼承人陳
        南、原告及丁夏蘭間之1,500,000 元及3,730,000 元
        之收受事實，業經本院91年度訴字第1179號、臺灣高等
        法院92年度上字第858 號民事判決認定係為借貸關係，
        非為贈與關係在案，本無須繳納贈與稅，無由轉為被告
        共同分擔。況此純係為原告及丁夏蘭之利益而為繳納，
        既與扶養費用無關，更與無因管理法律關係中所謂為他
        人管理事務之要件不符。
    ４、原告於本院91年度重訴字第545 號案自承其曾於88年7
        月14日、89年1 月10日（此時被繼承人陳南已處於病
        危無意識狀態），自被繼承人陳南在文山興隆郵局帳
        戶分別提領202,962 元、252,308 元，將之用於支付被
        繼承人陳南之醫療、看護等各項費用。另丁夏蘭亦曾
        於88年1 月5 日自被繼承人陳南之文山興隆郵局帳戶
        提領250,000 元，此款用以支付原告所稱之600,000 元
        之金額綽綽有餘，遑論原告及丁夏蘭在86、87年間自被
        繼承人陳南銀行帳戶竊領之10,000,000餘元。
    ５、依被繼承人陳南文山興隆郵局帳戶之往來明細所示，
        被繼承人陳南之帳戶於88年11月8 日被領取249,458
        元，如為被繼承人陳南自己所領取，足以支付各項醫
        療看護、外勞費用。
    ６、原告自承曾於88年7 月14日自被繼承人陳南文山興隆
        郵局之存款帳戶，擅為提領202,962 元，雖辯稱已將之
        交付被繼承人陳南云云，然原告並未在本院91年重訴
        字第545 號訴訟事件審理中提出此抗辯，顯係於本件訴
        訟時始為之卸責飾詞，況空口無憑，原告並未舉證以實
        其說，其所辯顯無可採。
    ７、臺灣高等法院92年重上字第339 號民事判決駁回請求之
        原因乃是當事人不適格，並非認定原告有無竊領之事實
        。另關於原告所提出之原證26號、27返還借款訴訟，業
        已判決被告丁○○勝訴確定在案，併此說明。
（二）就其他支出部分：
    １、看護費用部分：
        原告應就此等看護費用係其所支出負舉證責任。
    ２、交通費部分：
        原告應就其曾支出此等交通費用及支出金額負舉證之責
        任。況原告在被繼承人陳南住院之75天期間，是否曾
        每天探視被繼承人陳南，未見其舉證以實其說，證人
        陳俊傑之證詞僅能證明原告於部分時日曾探親被繼承人
        陳南。再者，原告為探視被繼承人陳南所支出之交
        通費係為己而為支出，並非為被繼承人陳南而為支出
        ，既與扶養費用無關，更與無因管理要件不合。
（三）就外勞支出部分：
    １、原告應就其曾支出此288,138 元之費用負舉證責任。
    ２、被繼承人陳南係於89年1 月13日去世，嗣後該外勞一
        直在為原告個人及其配偶、子女服務，是該期間之薪資
        、就業安定基金、健保費、保險費等應由原告個人負擔
        ，無由轉嫁予被告。
    ３、就法定費用26,010元部分，原告僅提出類似報價單性質
        之宣傳資料，而無支出憑證，顯有不足。
    ４、就外勞食宿雜支84,000元部分：
    （１）外勞在被繼承人陳南住院期間，係在醫院照顧被繼
          承人陳南，何來住宿費用。再者，被繼承人陳南
          居住之臺北市○○路27號3 樓房屋為係被繼承人陳南
          所有，外勞何來住宿費用之支出。
    （２）所謂每月1,000 元雜支部分所指為何，未見原告說明
          ，且原告亦不曾就此雜支費用確曾支出及係由原告支
          出負舉證責任。
    （３）外勞之食費用部分，一天200 元標準何來？且原告是
          否曾為此項支出，未見原告舉證以實其說。
（四）就照顧被繼承人陳南自63年至往生日止支出部分：
    １、原告稱其奉養父親至孝，並支出所有費用，純屬虛言。
        被繼承人陳南生前每月均有5 、60000 元之退休薪奉
        可為領取支用，其去世前數年間在金融機構亦有近20,0
        00,000餘元之存款，82年間曾給付原告400,000 元（見
        被證一、二之被繼承人陳南信函），於86年間又曾給
        付原告及其前配偶丁夏蘭各1,500,000 元、3,730,000
        元，此為原告所自陳。且原告、丁夏蘭與被繼承人陳南
        同住期間，共竊領被繼承人陳南10,000,000餘元之
        款項，且包括原告夫妻2 人購買房子之價款及多數生活
        費用，幾乎均由被繼承人陳南支付，連其子陳俊傑一
        直均由被繼承人陳南及被告甲○○○照顧吃住。足見
        原告所稱費用不可能係由原告自行支付。
    ２、依被繼承人陳南寄予被告丁○○之信函及被告甲○○○之多封信函中可以證明原告不但未扶養被繼承人陳南
        ，且多次向被繼承人陳南借款，甚至向被繼承人陳
        南要求為其購屋。
    ３、被告丁○○曾大筆寄錢予被繼承人陳南，且經常買藥
        寄回臺灣予被繼承人陳南服用，並未有所謂未扶養父
        親之情事。
    ４、原告於94年4 月13日言詞辯論狀第4 點自承，76年至77
        年間，被繼承人陳南係在美國與被告丁○○同住，而
        受被告丁○○扶養照顧，故此段期間原告根本不可能扶
        養被繼承人陳南。
    ５、縱認原告曾扶養過被繼承人陳南，然依民法第1117條
        、第176 條第1 項、第2 項規定，被繼承人陳南生前
        並無不能維持生活，而須靠原告扶養之事實，不符民法
        第1117條受扶養之要件，原告不能依民法第176 條規定
        ，請求被告返還或給付其因無因管理支出之費用。
三、就原告主張之被繼承人陳南往生後支出272,536元部分：
（一）就喪葬費部分：
    １、依本院卷第195 頁附表編號28所載，被繼承人陳南殯
        喪事宜所支出之毛巾費用為19,350元，此為九折價，以
        1 條毛巾市價50元之金額計算，可推知在被繼承人陳南
        殯葬期間，曾致贈奠儀慰問之親友人數至少在300 人
        以上。而北部地區奠儀行情每包約在1,300 元至1,500
        元計算，原告亦不否認奠儀全部為其收取，故原告共收
        取約390,000 元至450,000 元間之奠儀，尚不包含原告
        向任職之臺電公司領取之喪葬補助費。故原告所收取之
        奠儀、喪葬補助費足敷支付所有喪葬費用，不得再請求
        被告分擔。
    ２、原告主張「所收奠儀現金不多，即使有，也是原告先前
        參與對方長輩的喪禮，如今對方向原告回禮」云云，惟
        其並未能提出證據，以實其說。
（二）房屋稅、地價稅部分：
      原告須先就該等稅款確為其支出繳納負舉證責任。又臺北
      市○○路27號3 樓房屋及土地係由丁夏蘭及被繼承人陳南
      共有，故該屋及土地之地價稅、房屋稅即使係由原告繳
      納，亦無權要求被告應全部分擔稅款。
四、原告自承領回31,710元之勞委會保證金，此項金額更應扣還
    。
五、原告係於93年7 月7 日提起本訴，即使原告有扶養照顧被繼
    承人陳南而為費用之支出，但關於78年7 月6 日前之部分
    ，顯已罹於時效消滅而不得再為請求。
、經查陳南於89年1 月13日死亡，被告甲○○○為其配偶，
    原告與被告丁○○、乙○○為其子女，兩造均為被繼承人陳
    南之繼承人。復有兩造均不爭執之繼承系統表附卷可稽（
    見本院卷第3 頁），自堪信為真實。
肆、得心證之理由：
一、按未受委任，並無義務，而為他人管理事務者，其管理應依
    本人明示或可得推知之意思，以有利於本人之方法為之，民
    法第172 條定有明文。準此，無因管理請求權之成立以管理
    人無法律上之義務為要件。
二、就原告請求被繼承人陳南生前支出費用：
    按直系血親相互間互負扶養之義務，民法第1114條第1 款定
    有明文。是原告對被繼承人陳南負有法定扶養義務，縱令
    原告長期奉養被繼承人陳南而支出扶養費，乃盡其法令上
    之義務，不成立無因管理（王澤鑑，債法原理第1 冊，第38
    2 頁參照）。故原告請求被告分擔之醫療費用（即醫療費、
    看護費、醫藥用品費等）、外勞費用、自被繼承人陳南63
    年2 月間退伍起至89年1 月13日死亡止照顧被繼承人陳南
    費用均屬原告履行扶養義務之範疇，自不得依民法第172 條
    規定，請求被告返還上開費用。另原告所請求之沙拉脫、交
    通費等，不僅使用目的不明，縱與被繼承人陳南有關，亦
    屬扶養費用之一部分，亦無法向被告請求。
三、就原告請求被繼承人陳南死亡後支出費用：
（一）喪葬費部分：
      按依遺產及贈與稅法第17條第1 項第9 款規定，被繼承人
      之喪葬費由繼承遺產扣除，故喪葬費屬於繼承費用，應由
      遺產中支付（民法第1150條本文規定，及陳祺炎、黃宗樂
      、郭振恭著，民法繼承新論第109 頁參照）。今原告主張
      其代墊被繼承人陳南之喪葬費，姑不論其主張是否屬實
      ，惟此既屬喪葬費用，自應由被繼承人陳南遺產中支付
      ，而非由原告依無因管理相關規定向被告為請求。
（二）房屋稅、地價稅部分：
    １、臺北市○○路27號3 樓（下稱福興路房屋）、臺北市○○○路○ 段242 號7 樓（下稱忠孝東路房屋）於88年間
        為被繼承人陳南、丁夏蘭所共有，故福興路房屋88年
        度房屋稅、忠孝東路房屋89年度房屋稅繳納義務人為被
        繼承人陳南、丁夏蘭，此觀福興路房屋88 年 度房屋
        稅繳款書、忠孝東路房屋89年度房屋稅繳款書（見本院
        卷第107 、108 頁）自明。其中丁夏蘭應負擔部分應由
        丁夏蘭自行支付，縱由原告代為繳納，亦屬原告與丁夏
        蘭間債之關係，不得令被告分擔。至被繼承人陳南應
        負擔部分係屬被繼承人陳南之遺產債務，自應由被繼
        承人陳南遺產中支付，而非由原告依無因管理相關規
        定向被告為請求。
    ２、福興路房屋、忠孝東路房屋於89至92年間為兩造、丁夏
        蘭所共有，故福興路房屋89至92年度房屋稅、89至92年
        度地價稅，及忠孝東路房屋90至91年度房屋稅、89至90
        年度地價稅之繳納義務人為兩造、丁夏蘭，此觀地價稅
        繳款書、房屋稅繳款書自明（見本院卷第106 至107 頁
        ）。其中丁夏蘭應負擔部分應由丁夏蘭自行支付，縱由
        原告代為繳納，亦屬原告與丁夏蘭間債之關係，不得令
        被告分擔。至兩造應負擔部分，因原告就房屋稅之繳納
        乃盡其法令上之義務，揆諸前揭規定及說明，並不成立
        無因管理。
四、從而，原告請求被告各給付383,874 元及遲延利息，為無理
    由，應予駁回。
五、至兩造其餘之攻擊或防禦方法，及未經援用之證據，經本院
    斟酌後，認為均不足以影響本判決之結果，自無逐一詳予論
    駁之必要，併此敘明。
伍、訴訟費用負擔之依據：民事訴訟法第78條。
中　　華　　民　　國　　94　　年　　6 　　月　　6 　　日
                  家事法庭法  官  蔡惠如
以上正本係照原本作成。
如對本判決上訴，須於判決送達後20日之不變期間內，向本院
提出上訴狀。
中　　華　　民　　國　　94　　年　　6 　　月　　6 　　日
                          書記官　王俊琇
